【裁判字號】    99,訴,583
【裁判日期】    990929
【裁判案由】    偽造文書等
【裁判全文】
臺灣苗栗地方法院刑事判決               99年度訴字第583號
公  訴  人  臺灣苗栗地方法院檢察署檢察官
被      告  乙○○
上列被告因偽造文書等案件，經檢察官提起公訴（99年度偵字第
1592號），被告於準備程序中就被訴事實為有罪陳述，本院合議
庭裁定由受命法官獨任進行簡式審判程序，判決如下：
    主  文
乙○○犯如附表所示之罪，各處如附表所示之刑（含主刑及從刑
）。主刑部分應執行有期徒刑貳年，如易科罰金，以新臺幣壹仟
元折算壹日。緩刑伍年，並應依本院九十九年司調字第二十九號
調解筆錄所定條件支付被害人甲○○損害賠償。如附表所示之物
沒收。
    犯罪事實及理由
一、犯罪事實
    乙○○與甲○○係鄰居關係，知悉甲○○係殘障人士，且開
    設機車行兼修理機車及販售等為業，而甲○○有客戶積欠債
    務時，乙○○偶亦代為撰狀催討債務及代為收受郵件，詎其
    竟趁此機會，意圖為自己不法之所有，基於行使變造公文書
    及詐欺取財之犯意，向甲○○佯稱其熟稔法律規定及熟識實
    務界人士，使甲○○信以為真，而於附表所示時間、地點，
    並以附表所示之方式，變造公文書或自行填寫便條紙，編造
    不實內容，持向甲○○詐取如附表所示之金額。嗣因甲○○
    於98年12月14日後約3 、4日左右，收受本院公示送達公告1
    份，發覺可疑，乃於同年月18日，持其先前自乙○○處收受
    之公示送達公告影本向本院查詢，經法院書記官告知係變造
    之文書，始知受騙。嗣經本院依職權告發及經臺灣苗栗地方
    法院檢察署檢察官指揮警方循線查獲上情。
二、證據名稱：
(一)、被告乙○○於警詢、偵查中及本院準備程序、審理時之自白
    （見偵查卷第6-11、36-39 頁、本院卷第20頁背面、24頁背
    面）（被告就如何變造及變造日期、應受送達人姓名、債權
    人、債務人姓名、金額、住址等內容供述甚詳【見偵查卷第
    8 、9 、38頁】，核與告訴人甲○○指證公文遭變造之情節
    相符【見偵查卷第13頁】，並與卷附公文影本顯示經變造之
    處吻合）。
(二)、證人即告訴人甲○○於警詢、偵訊中之證述（見偵查卷第12
    - 17、36 -39頁）。
(三)、變造之勞工保險局函文影本2 張（見偵查卷第23、24頁）、
    變造之臺灣苗栗地方法院98年3 月12日、5 月14日公示送達
    公告影本2 張（見偵查卷第19、20頁）、變造之臺灣苗栗地
    方法院98年8 月11日公告（第三次拍賣）影本1 紙（見偵查
    卷第21頁）、被告手寫便條紙2 張（見偵查卷第25、26頁）
    、變造之臺灣苗栗地方法院98年12月14日公示送達公告影本
    1 紙（見偵查卷第18頁）、未經變造之臺灣苗栗地方法院98
    年3 月6 日苗院燉97執讓字第119 號公示送達公告影本1紙
    （見偵查卷第27頁）。
(四)、本院99年1月19日函稿（見他字卷第3頁）。
三、論罪科刑：
(一)、按所謂變造文書，係指不變更原有文書之本質，僅就文書之
    內容有所更改者而言。又影本與原本可有相同之效果，如將
    原本影印後，將原本之部分內容竄改，重加影印，其與無製
    作權人將其原本竄改，作另一表示其意思者無異，應成立變
    造文書罪，最高法院89年度台上字第1410號判決意旨參照。
    被告將附表所示公文書影印後加以變造，並持以詐欺被害人
    甲○○，核其所為，就附表編號1 至4 、6 號，係犯刑法第
    216 條、第211 條之行使變造公文書罪；附表編號1 至5 係
    犯同法第339 條第1 項之詐欺取財罪；附表編號6 係犯同法
    第339 條第3 項、第1 項之詐欺取財未遂罪。
(二)、被告如附表編號1 至4 、6 號所示造公文書之低度行為，
    各為附表編號1 至4 、6 號所示行使造公文書之高度行為
    所吸收，均不另論罪。
(三)、又按行為人實施犯罪之時地，在自然意義上雖非完全一致，
    然二者仍有部分合致，且犯罪目的單一，依一般社會通念，
    認應評價為一罪方符合刑罰公平原則，如予數罪併罰，反有
    過度處罰之疑，與人民法律感情亦未契合；是於刑法廢除牽
    連犯及連續犯後，應依個案情狀，考量一般社會通念及刑罰
    公平原則，適度擴張一行為概念，論以接續犯或一行為觸犯
    數罪名之想像競合犯，方屬適當（最高法院97年度台上字第
    1880號判決亦同此意旨）。是附表編號1 至4 、6 號部分，
    被告意圖為自己不法之所有，以如附表所示造之公文書向
    被害人施用詐術，使被害人陷於錯誤而交付財物之行為，所
    為行使變造公文書與詐欺取財二罪之間，應認屬想像競合關
    係，依刑法第55條規定，各應從較重之行使變造公文書罪處
    斷。起訴書認係各罪應予分論併罰，容有誤會，然本院仍認
    有罪，僅係法律關係不同，附此敘明。
(四)、附表編號6 部分，被告雖已著手詐欺行為之實施，惟尚未取
    得財物，而未生詐欺取財之結果，其犯罪尚屬未遂，此部分
    係犯刑法第339 條第3 項、第1 項之詐欺取財未遂罪，爰依
    刑法第25條第2 項規定減輕其刑。
(五)、爰審酌被告與被害人係鄰居關係，竟為一己私利，明知被害
    人為殘障人士，竟利用代辦相關文書之機會，變造公文書並
    持以行使詐欺取財，不僅侵害法院及勞保局公文書之正確性
    ，亦侵害被害人個人之財產相關權益，惡性非輕，實不足取
    ，惟被告自警詢、偵查中迄至本院審理時均坦承犯行，且與
    被害人達成和解，並以支付第一期款項60萬元，有調解紀錄
    表及本院99年司調字第29號調解筆錄各1 份在卷可稽（見本
    院卷第15、28頁），兼衡其生活狀況、智識程度、犯罪動機
    、目的、手段、被害人所受損害等一切情狀，分別量處如主
    文所示之刑，併均諭知易科罰金之折算標準及定其應執行之
    刑，併諭知易科罰金之折算標準，以資懲儆。又被告未曾因
    故意犯罪受有期徒刑以上刑之宣告，此有臺灣高等法院被告
    前案紀錄表1 份附卷足憑，其僅因一時失慮，致罹刑章，且
    犯後坦承犯行，態度良好，業與被害人達成和解，已如前述
    ，且已支付第1 期款項60萬元，有本院公務電話紀錄表1 紙
    在卷可考（見本院卷第29頁），顯見已有悔悟之心，其經此
    刑之宣告後，應知所警惕，信無再犯之虞，本院因認對其所
    宣告之刑，應以暫不執行為適當，爰併諭知被告緩刑5 年，
    以勵自新。次按「緩刑宣告，得斟酌情形，命犯罪行為人向
    被害人支付相當數額之財產或非財產上之損害賠償。」刑法
    第74條第2 項第3 款定有明文，為使被告履行上開和解條件
    ，如有不履行情事，被害人除得請求檢察官聲請撤銷緩刑外
    ，並得為民事強制執行，對被害人之權益亦有保障。是依刑
    法第74條第2 項第3 款之規定，命被告應依本院99年司調字
    第29號調解筆錄所定條件支付被害人甲○○損害賠償（此部
    分得為民事強制執行名義）。再被告受緩刑之宣告，如違反
    本件依刑法第74條第2 項第3 款所定負擔，情節重大，足認
    原宣告之緩刑難收其預期效果，而有執行刑罰之必要者，得
    撤銷其宣告，刑法第75條之1 第1 項第4 款著有規定，附此
    敘明。
四、沒收：
(一)、變造之勞工保險局保給殘字第09760643500 號函文影本2 張
    ，係被告所有供犯罪所用之物，業據被告供明在卷（見偵查
    卷第9 頁）（且依告訴人所述該函文並未交付而在被告處，
    見偵查卷第15頁），爰依刑法第38條第1 項第2 款規定宣告
    沒收。
(二)、變造之臺灣苗栗地方法院98年3 月12日、5 月14日、98 年
    12月14日公示送達公告3 張、98年8 月11日公告1 紙，雖屬
    經變造之公文書，惟經行使交付，而屬被害人所有之物，另
    上開變造公文書上之相關印文，均係被告以影印真正之公示
    送達、公告後所得之物，而非偽造之印文，均不另為沒收之
    諭知。又被告自行繕寫之便條紙各2 張，固亦為被告所有供
    犯罪所用之物，惟並未扣案，且非違禁物，又依該文所示內
    容已無從再詐騙使用，是亦不會對個人、社會或國家造成損
    害，況亦無證據證明上開文件仍然存在，為免將來執行困難
    ，爰不另為沒收之諭知。
五、應適用之法條：
(一)、刑事訴訟法第273 條之1 第1 項、第299 條第1 項前段、第
    310 條之2 、第454 條第1 項。
(二)、刑法第216 條、第211 條、第339 條第1 項、第3 項、第25
    條第2 項、第55條、第51條第5 款、第41條第1 項、第74條
    第1 項第1 款、第2 項第3 款、第38條第1項第2款。
(三)、刑法施行法第1 條之1 第1 項、第2 項前段。
六、如不服本判決，應於判決送達之日起10日內，向本院提起上
    訴。
本案經檢察官黃明正到庭執行職務。
中    華    民    國    99    年    9     月    29    日
                  刑事第一庭  法  官  林 卉 聆
以上正本證明與原本無異。
                              書記官  楊 慧 萍
中    華    民    國    99    年    9     月    29    日
附記論罪之法條全文：
刑法第216 條：
行使第210 條至第215 條之文書者，依偽造、變造文書或登載不
實事項或使登載不實事項之規定處斷。
刑法第211 條：
偽造、變造公文書，足以生損害於公眾或他人者，處1 年以上、
7 年以下有期徒刑。
刑法第339條第1項
意圖為自己或第三人不法之所有，以詐術使人將本人或第三人之
物交付者，處 5 年以下有期徒刑、拘役或科或併科 1 千元以下
罰金。
附表：
┌──┬────┬────┬──────────┬───────┐
│編號│時間    │ 地點   │ 內容               │所犯罪名及刑度│
├──┼────┼────┼──────────┼───────┤
│ 1  │97年7 月│(1)乙○○│甲○○為申請殘障給付│乙○○犯行使變│
│    │間某日及│住處：苗│，將所收受之勞工保險│造公文書罪，處│
│    │該日後1 │栗縣三義│局保給殘字第09760643│有期徒刑肆月，│
│    │、2 個月│鄉湖村│500 號公文影本交予鄭│如易科罰金，以│
│    │間某日（│14鄰湖│陳明代為撰寫申請資料│新臺幣壹仟元折│
│    │即8 、9 │28號    │，詎乙○○趁此機會在│算壹日。變造之│
│    │月間某日│(2)甲○○│其住處，以剪貼報章雜│勞工保險局保給│
│    │）      │住處：苗│誌之文字黏貼在該公文│殘字第09760643│
│    │        │栗縣三義│影本後，再重新影印之│500 號函壹張沒│
│    │        │鄉湖村│方式，將該公文影本變│收。又犯行使變│
│    │        │14鄰湖│造其中部分內容為「補│造公文書罪，處│
│    │        │30號    │正新台幣19500 元」，│有期徒刑肆月，│
│    │        │        │隔1 、2 日後，即前往│如易科罰金，以│
│    │        │        │甲○○住處，邀甲○○│新臺幣壹仟元折│
│    │        │        │至其住處，持以向劉學│算壹日。變造之│
│    │        │        │明佯稱需繳納該款項，│勞工保險局保給│
│    │        │        │甲○○信以為真，遂如│殘字第09760643│
│    │        │        │數交付，乙○○因而詐│500 號函壹張沒│
│    │        │        │取新臺幣（下同）19  │收。          │
│    │        │        │500 元。乙○○又於同│              │
│    │        │        │年8 、9 月間某日，於│              │
│    │        │        │上開相同地點，以相同│              │
│    │        │        │方式，復將該公文影本│              │
│    │        │        │變造部分內容為「補正│              │
│    │        │        │新台幣19500 元及聽力│              │
│    │        │        │檢查報告及身心障礙鑑│              │
│    │        │        │定資料等審查，文到5 │              │
│    │        │        │日內查照辦」，隔1 、│              │
│    │        │        │2 日後，再前往甲○○│              │
│    │        │        │住處，持以向甲○○佯│              │
│    │        │        │稱需繳納該款項，劉學│              │
│    │        │        │明亦信以為真，並如數│              │
│    │        │        │交付，乙○○因而再詐│              │
│    │        │        │取19500 元。        │              │
├──┼────┼────┼──────────┼───────┤
│    │98年3 月│同上    │乙○○在苗栗縣三義鄉│乙○○犯行使變│
│ 2  │12日前某│        │公所公告欄，利用該處│造公文書罪，處│
│    │日      │        │張貼臺灣苗栗地方法院│有期徒刑伍月，│
│    │        │        │98年3 月12日97年度執│如易科罰金，以│
│    │        │        │聲字第33號公示送達公│新臺幣壹仟元折│
│    │        │        │告掉落之機會，影印該│算壹日。      │
│    │        │        │公示送達公告後（原件│              │
│    │        │        │已放回原處），以上開│              │
│    │        │        │剪貼文字後再影印之方│              │
│    │        │        │式，變造其上聲請人為│              │
│    │        │        │「甲○○」、債務人為│              │
│    │        │        │「賴文雄」，及在依據│              │
│    │        │        │法條後變造「補正新台│              │
│    │        │        │幣42500 元」等內容，│              │
│    │        │        │於同年月12日，以相同│              │
│    │        │        │方式，持向甲○○行使│              │
│    │        │        │，甲○○信以為真，乃│              │
│    │        │        │如數交付，乙○○因此│              │
│    │        │        │詐取42500 元。      │              │
├──┼────┼────┼──────────┼───────┤
│    │98年5 月│同上    │乙○○因收受甲○○所│乙○○犯行使變│
│ 3  │14日前某│        │交付之臺灣苗栗地方法│造公文書罪，處│
│    │日      │        │院98年3 月6 日（起訴│有期徒刑伍月，│
│    │        │        │書誤載為5 月14日）苗│如易科罰金，以│
│    │        │        │院燉97執讓字第119 號│新臺幣壹仟元折│
│    │        │        │公示送達公告影本後，│算壹日。      │
│    │        │        │即以上開剪貼書報文字│              │
│    │        │        │後再影印之方式，變造│              │
│    │        │        │發文日期為「5 月14日│              │
│    │        │        │」、應受送達人為「劉│              │
│    │        │        │學明」、債務人為「賴│              │
│    │        │        │文雄、「補正新台幣46│              │
│    │        │        │500 元」、「正本：債│              │
│    │        │        │權人甲○○住苗栗縣三│              │
│    │        │        │義鄉湖村14鄰30號」│              │
│    │        │        │等內容，於同年5 月14│              │
│    │        │        │日，以相同方式，持向│              │
│    │        │        │甲○○行使，甲○○信│              │
│    │        │        │以為真，亦如數交付，│              │
│    │        │        │乙○○因此詐取46500 │              │
│    │        │        │元。                │              │
├──┼────┼────┼──────────┼───────┤
│    │98年8 月│同上    │乙○○因收受甲○○所│乙○○犯行使變│
│ 4  │11日前某│        │交付之臺灣苗院98 年8│造公文書罪，處│
│    │日      │        │月11日苗院燉97執地字│有期徒刑肆月，│
│    │        │        │12601 號第三次拍賣公│如易科罰金，以│
│    │        │        │告影本後，即以上開剪│新臺幣壹仟元折│
│    │        │        │貼書報文字後再影印之│算壹日。      │
│    │        │        │方式，在發文字號之後│              │
│    │        │        │變造「正本：債權人劉│              │
│    │        │        │學明住苗栗縣三義鄉│              │
│    │        │        │湖村14鄰30號」、債務│              │
│    │        │        │人「劉梅英」變造為「│              │
│    │        │        │張梅英」、依據條文後│              │
│    │        │        │變造「於文到5 日內補│              │
│    │        │        │正新台幣19500 元」等│              │
│    │        │        │內容，於同年月11日，│              │
│    │        │        │以相同方式，持向劉學│              │
│    │        │        │明行使，甲○○誤信為│              │
│    │        │        │真，便如數交付，鄭陳│              │
│    │        │        │明因此詐取19500 元。│              │
├──┼────┼────┼──────────┼───────┤
│    │98年11月│同上    │乙○○先後以自行繕寫│乙○○犯詐欺取│
│    │25日及同│        │便條紙之方式，向劉學│財罪，貳次，各│
│    │年12月14│        │明佯稱係勞工保險局人│處有期徒刑參月│
│ 5  │日前某日│        │員來電告知申請之殘障│，如易科罰金，│
│    │        │        │給付案應補繳金額，並│均以新臺幣壹仟│
│    │        │        │分別記載「‧‧8 月25│元折算壹日。  │
│    │        │        │日前補正29500 元及銀│              │
│    │        │        │行帳戶正本、私章、殘│              │
│    │        │        │障手冊等資料‧‧一周│              │
│    │        │        │內即可匯入劉先生帳戶│              │
│    │        │        │內勿誤」、「‧‧補正│              │
│    │        │        │19 550元正，5 日內完│              │
│    │        │        │成手續後即可入帳」等│              │
│    │        │        │內容，以相同方式，分│              │
│    │        │        │別持向甲○○行使，劉│              │
│    │        │        │學明不疑有他，分別交│              │
│    │        │        │付乙○○29500 元及  │              │
│    │        │        │1955 0元。          │              │
├──┼────┼────┼──────────┼───────┤
│    │98年12月│ 同上   │乙○○又將上開甲○○│乙○○犯行使變│
│    │14日前某│        │所交付之臺灣苗栗地方│造公文書罪，處│
│    │日      │        │法院98年3 月6 日苗院│有期徒刑肆月，│
│    │        │        │燉讓字第119 號公示送│如易科罰金，以│
│ 6  │        │        │達公告影本，復以上開│新臺幣壹仟元折│
│    │        │        │剪貼書報文字後影印之│算壹日。      │
│    │        │        │方式，變造發文日期為│              │
│    │        │        │「12月14日」、應受送│              │
│    │        │        │達人為「甲○○」、債│              │
│    │        │        │務人為「賴文雄」、「│              │
│    │        │        │補正新台幣46500 元」│              │
│    │        │        │、「正本：債權人劉學│              │
│    │        │        │明住苗栗縣三義鄉湖│              │
│    │        │        │村14鄰30號」等內容，│              │
│    │        │        │於同年12月14日，以相│              │
│    │        │        │同方式，持向甲○○欲│              │
│    │        │        │詐騙相同款項，並先交│              │
│    │        │        │付該變造文書，嗣因劉│              │
│    │        │        │學明發覺可疑，向本院│              │
│    │        │        │查詢，經法院書記官告│              │
│    │        │        │知係變造文書，而未給│              │
│    │        │        │付該款項，乙○○始未│              │
│    │        │        │得逞。              │              │
└──┴────┴────┴──────────┴───────┘

司法院資訊處製作；財團法人民間司法改革基金會備份。
